【裁判字號】    99,消債抗,8
【裁判日期】    990910
【裁判案由】    更生事件
【裁判全文】
臺灣新竹地方法院民事裁定             99年度消債抗字第8號
抗  告  人  甲○○
上列當事人因更生事件，對於中華民國99年1月19日本院97年度
消債更字第406號裁定提起抗告，本院裁定如下：
  主  文
抗告駁回。
抗告程序費用新臺幣壹仟元由抗告人負擔。
  理  由
一、本件抗告人於原審聲請意旨略以：抗告人資產僅新台幣（下
    同）18,298元，惟負債卻高達3,695,452 元（包括無擔保債
    務846,452 元及有擔保債務2,849,000 元），已有不能清償
    債務之情事，於消費者債務清理條例施行後，曾於民國97年
    5 月間以書面向最大債權金融機構即美商花旗銀行股份有限
    公司（以下簡稱美商花旗銀行）請求共同協商債務清償方案
    ，惟協商不成立，且其無擔保或無優先權之債務總額未逾1,
    200 萬元，復未經法院裁定開始清算程序或宣告破產，爰聲
    請裁定准予更生等語。
二、原裁定意旨略以：抗告人主張其於協商當時每月必要支出中
    之房貸費用22,000元，其借款人為抗告人之母乙○○○，該
    不動產為坐落新竹市○○段2081－19地號土地及其上門牌號
    碼新竹市○○路○段620 巷4 弄10號之透天房屋（以下簡稱
    系爭不動產），系爭不動產之所有權人登記為抗告人之母乙
    ○○○，並由抗告人之母乙○○○為借款人，提供系爭不動
    產向渣打國際商業銀行股份有限公司（以下簡稱渣打銀行）
    貸款並設定抵押權，而抗告人及其妻林靜宜則擔任系爭貸款
    之連帶保證人，是以，系爭不動產之登記所有權人既為抗告
    人之母乙○○○而非抗告人，且貸款之主債務人亦為抗告人
    之母乙○○○並非抗告人，雖抗告人願意自行為其母負擔每
    月房貸本息22,000元，惟此難認係屬抗告人每月之必要支出
    。又抗告人之母乙○○○於96年度尚有薪資所得120,000 元
    ，顯見其並非無工作，而全需仰賴抗告人及其弟曾子侖扶養
    ，況乙○○○名下所有之系爭不動產，依抗告人所述於97、
    98年間市價尚達3 、400 萬元，縱扣除當時之房貸債務280
    餘萬元，亦尚有100 多萬元之殘值，是縱認抗告人之母乙○
    ○○需仰賴子女扶養，則抗告人對其母及二名子女所負扶養
    義務之每月生活費用，亦應以行政院公佈97年台灣省最低生
    活費用9,829 元為基準。又因抗告人之母乙○○○除抗告人
    外，另有二名子女，則抗告人應負擔之扶養費用應為3,276
    元（即9,829 ÷3 ＝3,276 ），另抗告人之二名子女，亦應
    由其妻負擔一半之扶養義務，則抗告人應負擔之扶養費用即
    應為9,829 元（即9,829 ×2 ÷2 ＝9,829 ），復加上抗告
    人本身每月必要之生活費用9,829 元，合計共為22,934元（
    即3,276 ＋9,829 ＋9,829 ＝22,934）。則以抗告人於97年
    5 月間協商當時每月收入約34,000元或35,000元觀之，扣除
    其每月之必要支出22,934元後，尚有餘額約12,000多元，即
    非不能負擔當時債權人美商花旗銀行所要求之每月還款12,2
    83元之還款方案。顯見於協商當時，抗告人並非不能履行債
    權銀行所提出之協商還款方案，卻基於自身之考量（即意在
    讓其母親保有名下之系爭不動產），執意堅持每月僅願繳納
    協商款3,000 元，且優先將工作所得之款項，用以繳納前述
    之每月房貸費用22,000元，以致協商破局。準據上述，抗告
    人固於97年7 月底遭敏傑公司資遣，惟亦領有資遣費31,595
    元，且自97年9 月份起至98年2 月份止，按月領取失業給付
    21,780元，再自98年3 月份起，覓得維修影表機之工作，每
    月收入約20,000多元，並於99年1 月7 日提出「保全處分聲
    請狀」，於書狀內陳述目前從事電腦工程師工作，每月實領
    薪資約31,000元。又因抗告人現年為35歲，距離法定退休年
    齡65歲，尚有30年，而抗告人所列房貸債務280 多萬元，此
    既非以抗告人名義所借，抗告人並非系爭債務之主債務人，
    況以系爭不動產目前市值，扣除房貸後，尚餘殘值餘額100
    多萬元，實難將該筆債務列入抗告人所負之債務，是以，抗
    告人本身所負擔之無擔保債務80多萬元之數額以觀，難認有
    何「不能清償債務」或「不能清償之虞」情形，即與債務清
    理條例第3 條規定之要件不符，其聲請自難准許，應與駁回
    。
三、抗告意旨略以：
（一）抗告人於97年5 月間，經公司通知因大環境不佳，將有裁
      員計劃，抗告人本欲以協商方式減輕還款壓力，但於協商
      當時，公司接獲國泰世華商業銀行股份有限公司之執行命
      令，確定了抗告人於97年7 月間遭公司資遣，頓時失去經
      濟能力，以斯時情況，自無法以償還債務為第一優先，當
      先以民生必需為重，先維持生活基本所需，導致無法協商
      。嗣請領失業給付至98年2 月間（每月21,780元），後為
      維持生活，乃幫助朋友維修印表機，以論件計酬方式賺取
      每月約20,000元之薪資，迄為使抗告人收入能維持生活費
      用，又於98年11月間找到人力派遣工作，現職每月收入約
      31,000元，惟因美商花旗銀行不願協商，執意執行扣薪方
      式，致人力派遣公司知悉抗告人債務情況，已告知不再與
      抗告人續約，故抗告人於99年1 月底又將面臨失業。
（二）原審裁定雖認系爭不動產房貸費用22,000元非屬抗告人每
      月之必要支出，不應由抗告人全額負擔，且胞弟曾子侖亦
      須負擔1 ／2 費用，但因抗告人於94年10月間，曾以抗告
      人之弟曾子侖名義向渣打銀行借貸1,200,000 元以支付抗
      告人自營之電腦公司週轉金之用，該筆貸款及家中膳食、
      水、電、瓦斯費用均由抗告人之弟曾子侖繳納（即10,000
      ＋18,000＝28,000），足見抗告人與其弟曾子侖有平均繳
      納房貸費用，且抗告人之弟曾子侖每月支付的金額更高於
      抗告人。再者，抗告人之母親所購置不動產縱出售後，尚
      有殘值，可做為還款之用，但系爭不動產原係供一家八口
      居住使用，往後上開人等在新竹市租屋，二房一衛也要近
      萬元，再加上水、電、瓦斯費用等費用，則兩家人所花費
      之費用，絕對比現況為多。況系爭不動產登記為母親之資
      產，乃係當初為不讓二兄弟為資產反目，特買在母親名下
      ，以維持一家和樂。至母親於96年間，雖有12萬元之所得
      收入，惟此係因親戚自營成立新公司，請母親幫忙處理瑣
      碎事宜，且僅96年間而已，97年後即未有此筆收入，否則
      依母親年齡、學歷若非親戚公司，怎可能在社會有立足之
      地。
（三）綜上，抗告人所列報之資料，似惟有更生一路能給抗告人
      重建生活之機會，惟原審對上開情事皆未審酌，爰提起本
      件抗告，求予廢棄原裁定等語。
四、按債務人不能清償債務或有不能清償之虞者，得依本條例所
    定更生或清算程序，清理其債務，消費者債務清理條例第3
    條定有明文。而消費者債務清理條例之立法目的，乃認陷於
    經濟上困境之消費者若任其於惡性循環之債務窘境中自生自
    滅，其將衍生嚴重之社會問題，致難以維持安定之社會經濟
    秩序，故有予以分別情形依更生或清算之程序清理其債務之
    必要，藉以妥適調整其與各相關債權人等間之權利義務關係
    ，以謀求消費者經濟生活之更生機會，惟私法上之債之關係
    ，係以當事人間之信賴關係為基礎，故當事人於以法律行為
    追求自己之利益之際，亦應顧及對方之利益，並考量債權債
    務在社會上之作用，本於誠實及信用之原則，行使其債權及
    履行其債務，故債務人欲以消費者債務清理條例為其所負義
    務之調整者，自應本於誠信原則之本旨，僅在其不能清償債
    務或有不能清償之虞而使其陷於經濟上之困境時始得准許之
    ，以避免其藉此善意之立法而惡意圖謀減免債務，致使社會
    陷於道德之危險。是無論法院為准許或駁回之裁判，債務人
    均應當竭盡心力清償債務，蓋債務之發生係源於債務人之需
    求，且債務人亦有享受過該消費借貸契約所生之利益，不得
    將所有責任歸究於貸與金錢之他方。
五、經查：
（一）抗告人將其母乙○○○所有系爭不動產之貸款債務2,849,
      000 元列入己身之有擔保債務內，此觀抗告人之更生聲請
      狀自明。惟查，系爭不動產為抗告人之母乙○○○所有，
      並係由其為借款人，提供系爭不動產向渣打銀行貸款並設
      定抵押權，此有抗告人所提系爭不動產之土地及建物登記
      謄本附於原審卷可稽；又查，抗告人之母於96年度尚有薪
      資所得12萬元，此亦有原審依職權所調得之稅務電子閘門
      財產所得調件明細表在卷可按；再者，依抗告人於原審自
      陳系爭不動產於97、98年間之市價尚達300 、400 萬元，
      縱扣除當時房貸債務280 餘萬元，亦尚有100 多萬元之殘
      值。準此，抗告人既非系爭不動產之所有權人，亦非系爭
      不動產貸款債務之主債務人，且衡酌抗告人之母乙○○○
      於96年間尚有薪資所得，且其所有之系爭不動產縱扣除貸
      款，亦尚有100 餘萬元之殘值，是以，縱抗告人自願為其
      母負擔每月本息22,000元之房貸，並優先將工作所得之款
      項，用以清償前述房貸債務，致己身債務反有不能清償或
      不能清償之虞，復要求本院淮抗告人更生之聲請，進而藉
      此債務清理程序，以減少其清償債權銀行債務之數額，此
      無異將自身及他人（即抗告人之母）之財務負擔轉嫁於全
      體債權人，更誠如債權銀行如原審所稱：此情形無異係以
      納稅人之納稅金額（即抗告人可短少支付予債銀行之短付
      金額），用來幫抗告人之母購置不動產等語，自非事理之
      平，難認抗告人每月所支出之該房貸費用22,000元，係屬
      其必要之支出，則抗告人此部分主張尚非足採。
（二）次查，抗告人前於97年7 月底雖遭敏傑公司資遣，惟自承
      領有資遣費31,595元，且自97年9 月份起至98年2 月份止
      ，按月領取失業給付21,780元之情，有抗告人所提連線郵
      局電腦託收票據收據及桃竹苗區就業服務中心失業給付申
      請案件認定及再認定單、存摺往來明細影本等件附於原審
      卷可參。再者，抗告人亦坦認自98年3 月份起，已覓得工
      作，係幫助友人維修印表機，每月收入約2 萬餘元，並於
      99年1 月7 日提出「保全處分聲請狀」，在該書狀中陳稱
      其目前從事電腦工程師工作，每月實領薪資約31,000元等
      情，復於99年2 月1 日提起本件抗告，在「抗告狀」內表
      明其於98年11月間找到人力派遣工作，現職工作每月收入
      約31,000元之情，亦有抗告人所提保全處分聲請狀附於原
      審卷及抗告狀附於本院卷可佐，至抗告人於抗告狀內雖又
      提及因美商花旗銀行不願協商，執意扣薪，致抗告人恐於
      99年1 月底又將面臨失業窘境等語，惟查，抗告人係於99
      年2 月1 日遞狀向本院提起本件抗告，足徵其甚且至提起
      本件抗告時，都仍未遭人力派遣公司終止勞動契約，則抗
      告人前開恐遭失業窘境云云，尚屬其主觀臆測之詞，亦非
      足採，是其既未提出任何證據證明已遭人力派遣公司解僱
      ，則其每月尚有固定收入31,000元之情，自尚堪認定。
（三）再查，抗告人現年僅35歲，正值壯年，距離法定退休年齡
      65歲，尚有30餘年，其目前每月既有固定收入約31,000元
      等情，已如前述，扣除其於原審所提消費者債務清理更生
      聲請狀內所載每月必要支出為勞、健保費用1,463 元、膳
      食費2,400 元、撫養費6,500 元及交通費200 元（其中所
      列房貸費用22,000元，業經本院認定非屬抗告人之必要支
      出，詳如前述），尚有2 萬餘元，自非無法負擔償還美商
      花旗銀行所提每月付12,283元之協商方案，自難認抗告人
      有何「不能清償債務」或有「不能清償之虞」之情形，則
      抗告人本件更生之聲請，已乏所據。
六、綜上所述，抗告人執意將非其所有，且並非系爭不動產貸款
    債務之主債務人之債務納入己身之債務，且優先將工作所得
    之款項，用以清償前述房貸債務，並未將其己身債務之清償
    列為優先考量，無異將自身及他人之財務負擔轉嫁於全體債
    權人，顯失事理之平，而抗告人欲藉由債務清理程序以減輕
    其母之債務負擔，亦難認與更生制度之規範目的相符，是以
    ，抗告人此部分房貸之支出難認係屬其必要之支出。又更生
    之聲請，係責任財產制度下最後之手段，須以債務人實質上
    已不能清償者為限，此乃消費者債務清理條例第3 條所明定
    ，抗告人每月收入扣除其己身之勞、健保費用、膳食費、撫
    養費及交通費等必要支出後，並無「不能清償債務或不能清
    償之虞」等情，均詳如前述，則更生之聲請即不符消費者債
    務清理條例第3 條所定要件。抗告人應循再協商之途徑與最
    大債權銀行美商花旗銀行繼續協商，而非逕向本院聲請更生
    。從而，原審裁定駁回抗告人更生之聲請，核無違誤。抗告
    人仍執前詞指摘原裁定不當，求予廢棄改判，為無理由，其
    抗告應予駁回。
七、據上論結，本件抗告為無理由，依消費者債務清理條例第15
    條，民事訴訟法第495 條之1 第1 項、第449 條第1 項、第
    95條、第78條，裁定如主文。
中    華    民    國    99    年    9     月    10    日
                  民事第一庭  審判長法  官  蔡孟芳
                                    法  官  羅惠雯
                                    法  官  高敏俐
上為正本係照原本作成。
本裁定不得抗告。
中    華    民    國    99    年    9     月    10    日
                                    書記官  黎秀娟

司法院資訊處製作；財團法人民間司法改革基金會備份。
